【裁判字號】    97,上訴,566
【裁判日期】    970515
【裁判案由】    毒品危害防制條例
【裁判全文】
臺灣高等法院臺中分院刑事判決         97年度上訴字第566號
上  訴  人  臺灣臺中地方法院檢察署檢察官
上  訴  人
即  被  告  丙○○
                      之3
                    現羈押於臺灣臺中看守所
選任辯護人  許家瑜律師
上列上訴人因被告違反毒品危害防制條例案件，不服臺灣臺中地
方法院96年度訴字第3833號中華民國97年1月14日第一審判決(起
訴案號：臺灣臺中地方法院檢察署96年度偵字第17590號)，提起
上訴，本院判決如下：
    主  文
原判決關於丙○○於 96年1月初某日、96年2月17日、96年3月30
日販賣毒品予黃文鈺，及96年6、7月間某日，販賣毒品予譚少維
及所定之應執行刑部分均撤銷。
丙○○被訴於95年5月間起至96年7月18日為警查獲止，另 3次販
賣毒品海洛因予黃文鈺（即原判決認定之96年1月初某日、96年2
月17日、96年3月30日等部分），及96年6月15日販賣毒品予譚少
維（即原判決認定之96年6、7月間某日），均無罪。
其餘部分上訴駁回（即原判決關於丙○○於96年6月19日、96年6
月29日販賣毒品予黃文鈺，及 96年6月12日販賣毒品予譚少維部
分）。
上開上訴駁回部分所處之刑，應執行有期徒刑拾柒年，犯罪所得
合計新臺幣貳仟捌佰元沒收，如全部或一部不能沒收時，以其財
產抵償之；扣案之NOKIA牌0000000000號行動電話壹支（含SIM卡
壹張）沒收。
    犯罪事實
一、丙○○明知海洛因係毒品危害危害防制條例第 2條第2項第1
    款所規定之第一級毒品，依法不得持有、販賣，竟各基於販
    賣第一級毒品海洛因牟利之犯意，事前分別向不知真實姓名
    、年籍，綽號分別為「許小姐」、「小謝」（或稱「小胖」
    ）及「陳家仁」等成年人，販入不詳重量之海洛因後，隨即
    以其所有之0000000000號行動電話分別與黃文鈺所使用之00
    00000000、0000000000（係黃文鈺男友所有）號行動電話，
    及譚少維所使用之0000000000號行動電話聯絡，約定交易毒
    品種類、時間及地點後，在丙○○所經營位於臺中市○區○
    ○路150號炸雞店，以每包（重量均不詳）新臺幣（下同）1
    千元之代價，販賣海洛因予黃文鈺、譚少維施用，藉以賺取
    每包200元之差價，牟取不法利益，詳細情形如下：
  (一)於96年6月19日16時30分許，在上述炸雞店，以1千元之代價
    ，將海洛因1包售予黃文鈺施用。
  (二)於96年6月29日上午10時許，在上開炸雞店，以1千元之代價
    ，將海洛因1包售予黃文鈺施用。
  (三)於96年6月12日20時37分許，在上開炸雞店，以1千元之代價
    （譚少維僅交付800元，尚餘200元未清償)，將海洛因1包售
    予譚少維施用。
二、嗣經警方於 96年7月18日21時10分許，前往上開炸雞店搜索
    ，扣得丙○○所有供販售海洛因使用之NOKIA牌、000000000
    0號之行動電話1支（含SIM卡1張）。
三、案經臺中市警察局移送臺灣臺中地方法院檢察署檢察官偵查
    起訴。
    理    由
壹、程序方面：
一、按被告以外之人於檢察事務官、司法警察官或司法警察調查
    中所為之陳述，與審判中不符時，其先前之陳述具有較可信
    之特別情況，且為證明犯罪事實存否所必要者，得為證據，
    刑事訴訟法第159條之2定有明文。而所謂「較有可信之特別
    情況」，應就前後陳述時之各種外部情況進行比較，以資決
    定何者外部情況具有可信性，所稱之「外部情況」，一般應
    考量：(1)證人作證時間之間隔：即證人之陳述是否係在記憶
    猶新之情況直接作成；(2)有意識的迴避：即證人先前陳述時
    若被告未在場，證人直接面對詢問警員所為陳述應較為坦然
    ；(3)受外力干擾：即證人單獨面對司法警察（官）所為之陳
    述，程度上較少會受到強暴、脅迫、詐欺、利誘或收買等外
    力之影響，其陳述應較趨於真實；(4)事後串謀：即證人對警
    察描述其所目睹情形，因較無時間或動機去編造事實，客觀
    上亦較難認與被告間有勾串情事，其陳述具有較可信性；(5)
    警詢時有無辯護人、代理人或親友在場：如有上開親誼之人
    在場，自可期待證人為自由從容之陳述，其證言之可信度自
    較高；(6)警詢所製作之筆錄記載是否完整：如上開筆錄對於
    犯罪之構成要件、犯罪態樣、加重減輕事由或起訴合法要件
    等事實或情況，均詳實記載完整，自可推定證人之陳述，與
    事實較為相近，而可信為真實。故證人之陳述係在上開特別
    可信之情況下所為，則虛偽陳述之危險性不高，雖係審判外
    之陳述，或未經被告反對詰問、對質，仍得承認其有證據能
    力。查，證人黃文鈺、譚少維於警詢證述：伊等係向被告購
    買海洛因等情，雖屬被告以外之人於審判外之言詞陳述，然
    渠等於警詢所供距被告販賣海洛因之時間較近，記憶自較深
    刻，可立即反應所知，不致因時隔日久而遺忘案情，且渠等
    於製作警詢筆錄時，被告又未在場，自無人情壓力，且無與
    被告串供之虞，況員警又無不法取供之情形（證人黃文鈺雖
    於原審證稱其於警詢時毒癮發作，不知道回答何事云云；譚
    少維於原審亦證稱：警員有要求伊配合做筆錄云云，然渠等
    於原審此部分所述均不足採，詳如後述），且觀渠等之警詢
    筆錄就事件之描述又甚為完整，依上開說明，其警詢筆錄應
    較渠等事後於原審所證：伊等並未向被告購買毒品云云，具
    有可信之特別情況（詳如後述），且為證明被告兩人犯罪事
    實存否所必要，應有證據能力。
二、次按被告以外之人於偵查中向檢察官所為之陳述，除顯有不
    可信之情況者外，得為證據，刑事訴訟法第 159條之1第2項
    定有明文。是否「顯有不可信之情況」，係由法院依該偵查
    中陳述之外部情況以為判斷。查證人黃文鈺於檢察官偵訊中
    ，經諭知證人具結之義務及偽證之處罰並命朗讀結文具結後
    ，以證人之身分完整、連續陳述事件之經過，檢察官就上開
    偵查訊問之實施，並無任何違反相關規定之瑕疵，況現階段
    刑事訴訟法規定檢察官代表國家偵查犯罪、實施公訴，依法
    其有訊問被告、證人及鑑定人之權，證人、鑑定人且須具結
    ，而實務運作時，檢察官偵查中向被告以外之人所取得之陳
    述，原則上均能遵守法律規定，不致違法取供，其可信度極
    高，而證人黃文鈺亦於原審到庭接受交互詰問，已保障被告
    詰問之權利，證人黃文鈺於偵訊時之證詞並無「顯有不可信
    之情況」，亦應認具有證據能力。
三、按刑事訴訟法上「證據排除法則」，係指將具有證據價值或
    真實之證據，因取得程序之違法，而予以排除之法則。茍司
    法警察機關實施通訊監察時，已合於通訊保障及監察法第 5
    條第 1項所規定之要件，且依法取得檢察官或法官所核發之
    通訊監察書，基於該通訊監察所取得之證據，即無證據排除
    法則之適用。查，本案警方對被告之通訊監察，係檢察官依
    法核發實施，在通訊監察期間內（96年6月5日至96年7月4日
    ）對於被告所使用之門號0000000000號行動電話合法監聽所
    得，此有臺灣臺中地方法院檢察署通訊監察書在卷可按（見
    本院卷第78、79頁），上開通訊監察既係依法定程序所為，
    則基於該通訊監察所取得之監聽電話錄音，暨司法警察依據
    該監聽電話錄音而製作之通訊監察紀錄譯文，因其取得程序
    並無違法，本院自得採為認定事實之證據。
貳、實體部分：
一、訊據被告丙○○固坦承有以其所有之0000000000號行動電話
    與黃文鈺、譚少維聯絡等事實不諱，惟矢口否認有何販賣第
    一級毒品海洛因之犯行，辯稱：「許小姐」、「小謝」及「
    陳家仁」是伊先生的朋友，伊只是打電話與他們聯絡，並沒
    有向他們購買毒品。伊是幫黃文鈺、潭少維打電話給「小胖
    」，「小胖」就是「小謝」，伊幫黃文鈺、譚少維打完電話
    後，就由他們雙方約在伊所經營的炸雞店內交易毒品，介紹
    他們交易毒品，伊並沒有報酬，僅於他們交易後，黃文鈺、
    「小胖」會向伊買炸雞，而譚少維會購買飲料，伊並未販賣
    海洛因給黃文鈺、譚少維，警方在伊家中亦未查獲海洛因存
    貨，夾鏈袋及磅秤等物，足見伊並沒有販賣海洛因給黃文鈺
    、譚少維云云。被告之選任辯護人則以：被告於警詢亦有指
    述提供其毒品來源綽號「阿彬」之資料予警方查緝，嗣警方
    並依其所提供之資料查獲「阿彬」即為何政勳，並以何政勳
    涉犯毒品危害防制條例之罪嫌移送檢察官偵辦，故應依毒品
    危害防制條例第17條之規定，減輕被告之刑責等語。惟查：
  (一)證人黃文鈺於96年7月19日警詢時證稱：「警方所查扣之000
    0000000號行動電話是我用來聯絡事務用的，而 0000000000
    號行動電話是我朋友的老婆，我稱她為嫂子，也是我的朋友
    。警方提示通訊監察譯文供我檢視，我於96年6月29日10時1
    分51秒，確有使用0000000000號行動電話撥打至0000000000
    號行動電話。該通電話通話內容：『Ｂ：喂嫂子你起來了嗎
    。Ａ：等一下。Ｂ：你那邊有嗎？Ａ：只有米尼。Ｂ：只有
    米尼！等一下送過來？Ａ：要一個小時以後。』其中Ａ是代
    表嫂子、Ｂ代表我，米尼是指海洛因毒品。我只知道嫂子她
    叫小萍，警方所提供編號1至6所示相片中，其中編號 5的照
    片就是小萍，小萍與丙○○是同一人。我前後向丙○○購買
    海洛因沒有幾次，我都是撥打丙○○所持有0000000000行動
    電話購買毒品，每次以1千元購買1小包」等語（見偵字第21
    658號卷第13、14頁)；復於偵查中證述：「我在警詢所言實
    在，筆錄我有看過才簽名，筆錄有照我的意思記載。我是向
    剛才在庭的丙○○購買毒品。我向丙○○購買過5、6次，時
    間是從96年 1月開始，跟丙○○買毒品海洛因，我本來跟丙
    ○○的先生林家振購買，因為林家振入獄後，才改跟丙○○
    購買，我每次購買1千元」等語（見偵字第17590號卷第26頁
    ）。參以證人黃文鈺確曾於96年6月19日下午4時30分44秒使
    用其男友所有之0000000000號行動電話與被告所使用之0000
    000000號行動電話聯絡，向被告購買海洛因，由被告接聽，
    雙方約定交易毒品種類、時間。彼等對話如下：「Ｂ（黃文
    鈺）：嫂子。Ａ（丙○○）：嗯。Ｂ：我小文啦。Ａ：嗯。
    Ｂ：妳要不要拿過來？Ａ：女生嗎？Ｂ：對呀。多少？不要
    太久，不然等一下我要走了。Ａ：半小時好嗎？Ｂ：快一點
    喔。Ａ：好。」；證人黃文鈺復於96年6月29日上午10時1分
    51秒以所使用之0000000000號行動電話，撥打被告所使用之
    0000000000號行動電話，向被告購買海洛因，由被告接聽，
    彼等約定交易毒品種類及時間，渠等對話如下：「Ｂ（黃文
    鈺）：喂嫂子你起來了嗎？Ａ（丙○○）：等一下。Ｂ：妳
    那邊有嗎？Ａ：只有米尼。Ｂ：只有米尼喔，等一下送過來
    。Ａ：要一個小時以後」等語，亦有被告所使用之00000000
    00號行動電話監聽譯文在卷可稽（見警卷第26頁），依上述
    對話內容觀之，被告接獲黃文鈺購買海洛因之電話詢問時，
    立即自行決定何時交付海洛因予黃文鈺，且彼等於電話中並
    未提及被告代黃文鈺聯絡賣主「小胖」購買海洛因，故本案
    應係被告販賣海洛因予黃文鈺，並無幫助黃文鈺聯絡「小胖
    」洽談購買海洛因之情形。
  (二)證人譚少維於 96年8月10日警詢時證稱：「我第一次施用海
    洛因的時間久遠，詳細時間已經忘記了，最後一次施用時間
    是於96年8月8日23時許，我所吸食的海洛因都是向綽號小萍
    的女子購買，每次以1千元購買1小包，我是使用0000000000
    號的行動電話與綽號小萍該女子所使用之0000000000號行動
    電話聯絡購買毒品。警方所提示之 96年6月12日20時37分49
    秒，由0000000000號撥打至0000000000號之通訊監察譯文，
    是我撥打給小萍的女子，當時是討論交易毒品的事情。我與
    小萍聯絡交易毒品後，都是約在臺中市○區○○路段附近交
    易。我忘記前後向小萍的女子購買幾次海洛因。警方提供印
    製有編號1至6相片的指認卡，其中編號 3的女子就是小萍（
    即姓名：丙○○、生日：62年7月26日、身分證統一編號：Ｚ
    000000000號)，與我所指稱小萍是同一人無誤」等語（見偵
    字第21658號卷第5、6頁）。另參酌證人譚少維確於96年6月
    12日20時37分49秒，及同日20時49分34秒，先後以其所有之
    0000000000行動電話與被告所使用之0000000000行動電話聯
    絡，向被告購買海洛因，由被告接聽，雙方約定交易毒品的
    時間、地點，渠等對話如下：「Ｂ（譚少維）：喂。Ａ（丙
    ○○）：聽到了。Ｂ：我中午一直想，很難過，想跟妳拿。
    Ａ：拿的到嗎？Ｂ：說都沒錢。Ａ：沒錢嗎？Ｂ：我有拿到
    錢啦，不過沒有1千。Ａ：不然多少？Ｂ：800好嗎？Ａ：好
    啦！先還我嗎！Ｂ：不要這樣啦！Ａ：我要哭了。Ｂ：不然
    我想辦法弄個大條的給你。Ａ：好啦。Ｂ：那你多弄一些，
    我難過的要死！Ａ：你老媽不知道會不會打我？Ｂ：我老媽
    喔，叫我把妳娶回來。Ａ：娶回來，就不用買了喔，哈哈。
    Ｂ：對呀。Ａ：吃給他死。Ｂ：對呀，娶妳回來。Ａ：好啦
    ，過來啦，再幫我買冷飲來。Ｂ：買什麼？Ａ：買清心的，
    哪時候到？Ｂ：10分鐘，在昏了。Ａ：好啦。」、「Ｂ：喂
    。Ａ：你到了喔？Ｂ：嗯。Ａ：等我 2分鐘，我馬上下去。
    Ｂ：好。Ａ：好。」等語，有被告所使用之0000000000號行
    動電話之監聽譯文在卷可稽（見警卷第31、32頁），依渠等
    上述談話內容觀之，譚少維因毒癮發作很難受，乃打電話向
    被告購買海洛因，被告戲稱將因此遭潭少維的母親毆打，譚
    少維反稱其母親要求其迎娶被告，被告即質問譚少維若是如
    此，難道譚少維施用海洛因就不需花錢購買嗎？雙方立即約
    定交易海洛因之時間、地點，交易過程中雙方從未提及代譚
    少維聯絡賣主「小胖」購買海洛因，且依被告、譚少維上開
    通聯所稱：「Ａ：你老媽不知道會不會打我？Ｂ：我老媽喔
    ，叫我把妳娶回來。Ａ：娶回來，就不用買了喔，哈哈」等
    語，若譚少維係向「小胖」購買毒品，豈可能戲稱娶被告以
    後，就不用再買品，足見被告確係販賣海洛因予譚少維，並
    非幫助譚少維聯絡「小胖」洽談購買海洛因至明。
  (三)而被告於 96年7月19日警詢中亦坦承：「警方持搜索票至臺
    中市○○路150號查扣之 NOKIA牌、序號：000000000000000
    、門號0000000000號行動電話，是我所有。0000000000號行
    動電話是我用來做生意及一些朋友請我幫他們調海洛因時聯
    絡用，0000000000號行動電話是譚少維使用的，警方所提示
    譚少維（男、61年11月4日生、身分證統一編號 Ｚ000000000
    ）前科相片的人，就是請我幫他調海洛因之人無誤。000000
    0000、0000000000號這 2支門號都是小雯的女子使用的。警
    方提示於96年6月29日上午10時1分51秒，從小雯之女子所使
    用的0000000000號行動電話撥打至我所使用之0000000000號
    行動電話之監聽譯文，內容中小雯稱：只有米尼喔，等一下
    送過來，是代表小雯要我幫她調海洛因毒品。警方所提示黃
    文鈺（女、61年5月22日生、身分證統一編號Ｚ000000000號)
    前科素行相片的人，就是請我幫他調海洛因毒品的人。只有
    譚少維、小雯請我調海洛因，並沒有其他人。我所調的海洛
    因來源是向許小姐、陳家仁、小謝等人購買的，我不知道他
    們的年籍資料。我是看小雯、譚少維要多少海洛因，我就向
    許小姐、陳家仁、小謝等人購買多少。我之所以要幫譚少維
    、小雯等人調海洛因，是因為1包可以賺200元」等語（見警
    卷第2至第5頁）；復於偵查中供承：「我在警詢所述實在，
    筆錄有看過才簽名，有照我的意思記載。剛才在庭的黃文鈺
    就是我在警詢筆錄中所說的小雯。因為他們一直來吵我，請
    我幫他們調貨。因為以前我先生林家振有施用毒品可以幫他
    們調貨，後來林家振入獄服刑，他們轉而求助於伊，我才會
    幫人調貨。是因為生活困難才這樣做的，而且他一直來吵無
    法拒絕。我調貨的數量很少，請從輕量刑。我對黃文鈺於偵
    查中之證詞沒有意見，黃文鈺跟我拿過5、6次海洛因，我「
    轉讓」毒品給譚少維差不多3、4次」等語（見偵字第 17590
    號卷第26、35頁）以觀，顯然被告於警詢及偵查中已坦承向
    「許小姐」、「小謝」及「陳家仁」等人購入海洛因後，再
    多次轉售予證人黃文鈺、譚少維施用，每包海洛因賺取 200
    元差價之犯行，灼然至明，雖其供稱係幫譚少維、黃文鈺等
    人「調」毒品，然被告係先向「許小姐、陳家仁、小謝」等
    人購買的毒品，再以每包「賺 200元的價差」轉給譚少維、
    黃文鈺，核其行為在法律上之評價應係「販賣」毒品圖利，
    並非單純「調」毒品，而未賺取利潤。而被告於警詢筆錄所
    供確屬實在，均係出於其自由陳述，警員並未對其刑求或逼
    供等情，亦據被告於原審供述在卷（見原審卷第12頁），足
    見其於警詢之自白確屬可信。
  (四)證人黃文鈺於原審雖證述：「我所吸食之海洛因是向綽號『
    小胖』購買的，我於製作警詢筆錄時剛好藥癮發作，且有重
    聽，那天我怎麼說的，我都不知道，該次警詢筆錄內容不實
    在，警卷第26頁之通訊譯文（即96年6月19日有關000000000
    0號之通訊譯文)的內容是我說的，該次電話中談論的內容是
    我與被告談論毒品海洛因的東西，當時我只是問而已，沒有
    買賣，被告在那次通話後，也沒有賣海洛因給我。96年 6月
    29日該次通話內容是我問被告有無海洛因，該次通話後，被
    告也沒有送海洛因給我，我打電話向被告詢問過海洛因，被
    告都沒有下文，我就亂被告，被告說另有一個『小胖』可以
    問他。我之前就認識『小胖』，但他的電話不肯給我，只能
    透過被告聯絡，這次被告才將『小胖』的電話號碼給我，被
    告替我聯絡『小胖』，我沒有給被告代價或好處，就我所知
    『小胖』也無給被告好處或代價。檢察官詢問我時，剛好我
    的藥癮發作，我承認有用電話聯絡被告。製作警詢筆錄當時
    我人不舒服，且警察說我與被告有通聯，並提示通聯紀錄給
    我，我回答說是，我是因為看到通聯紀錄，所以才回答是向
    被告購買毒品，當時我人不舒服，又想趕快回家，也沒有想
    過事情會這麼嚴重，所以沒有回答是向『小胖』購買毒品，
    我如果要買毒品時，就去炸雞店找被告，被告當場打電話給
    『小胖』約時間，我就在炸雞店等『小胖』過來拿毒品」等
    語（見原審卷第68至72、74頁）；證人譚少維於原審亦結證
    稱：「我所施用的海洛因是向綽號『小胖』購買的，約購買
    2、3次，購買時間在96年6、7月份。警卷第31頁之通聯譯文
    ，是我的通話內容， 96年6月16日之通聯譯文，提到『我很
    難過，想要跟你拿』，是我拜託被告聯絡拿毒品，通完話後
    ，被告並沒有答應拿毒品給我。被告有幫我聯絡拿毒品，我
    並沒有給被告好處，只是常常買飲料給被告或向被告買炸雞
    而已，『小胖』是在被告的炸雞店拿毒品給我，我拿完毒品
    就離開，沒有看過『小胖』有給被告好處，我的警詢筆錄有
    部分不實在，當時警察事先有告知我有通話譯文，且我毒癮
    發作，警察要我配合辦案，我人不舒服，警察要我簡單處理
    ，所以我才這樣說有向小萍（即被告）購買毒品，但實際上
    事實不是這樣，就警詢筆錄中記載『我是向被告買毒品』這
    部分，是警察先寫好筆錄，要我照唸，警詢筆錄中有部分是
    警察先寫好筆錄，有部分是我自己講的，我在警詢時沒有向
    警察說是向『小胖』購買毒品，是因為一方面怕『小胖』找
    我，且又有我與被告之通聯譯文。在96年6月12日、6月15日
    ，都是找被告幫忙聯絡買毒品，兩次中有一次有拿到毒品，
    另一次沒有拿到毒品等語（見原審卷第80至85頁）。然查：
  1.被告於警詢已坦承：伊是看黃文鈺、譚少維要購買多少毒品
    ，就向「許小姐、陳家仁、小謝」等人購買多少毒品，伊每
    包可以賺 200元等語，是黃文鈺、譚少維於原審證稱；伊等
    沒有向被告購買毒品，伊等係到被告之炸雞店，請被告打電
    話聯絡「小胖」，「小胖」再前來炸雞店將毒品販賣給伊等
    ，被告並沒有拿到任何好處云云，要屬事後迴護被告之詞，
    不足採信。
  2.又黃文鈺之警詢筆錄確屬實在，且有按照其意思記載，其有
    看過筆錄的內容才簽名等情，業據證人黃文鈺於偵查中結證
    屬實（見偵字第17590號卷第26頁)，且被告於偵查中亦供承
    對黃文鈺之偵訊筆錄內容沒有意見（見偵字第17590號卷第
    30頁），是黃文鈺於原審證稱：伊於偵訊時毒癮發作，所以
    才承認向被告買毒品云云，自不足採信；參以證人黃文鈺於
    原審另證稱：「（問：剛提到在 96年7月19日在警局時你人
    不舒服，警局問問題，妳是否瞭解問題內容？）知道」、「
    （問：當時警員問你毒品向何人購買，你知道問題內容並瞭
    解如何回答？）我聽的懂問題內容，並知道如何回答」、「
    （問：警員有無告訴你要你回答某個人當作賣你毒品的人？
    ）沒有這樣的事情」、「（問：當時製作警詢筆錄時，是否
    知道向何人購買毒品？）知道」、「（問：提示96偵字第17
    590號第 7、8頁警訊及第26頁偵訊筆錄，你回答向何人購買
    毒品《即回答向被告購買毒品》，是否實在？）不實在」、
    「（問：除了回答向被告買毒品不實在外，其他筆錄部分是
    否實在？）筆錄中提到購買毒品、還有指認被告部分不實在
    ，其它都實在」、「（問：按照妳所講，妳既然當時精神狀
    況不好，為何筆錄其他部分實在？）因為筆錄中都是有關購
    買毒品的部分」、「（問：就上開偵訊筆錄第26頁後面部分
    ，有哪部分實在？）我有施用毒品部分是實在的，其他部分
    不實在」、「（問：妳在筆錄中提到你本身有施用毒品的習
    慣，妳向被告的先生林家振購買毒品，有何意見？）我回答
    林家振部分實在，但我與林家振是一起合買，不是向林家振
    購買，另外林家振入監服刑是實在的」、「（問：既然你製
    作筆錄時，人不舒服，為何回答的筆錄中有部分實在，有部
    分不實在？）除了我施用毒品部分實在，其他部分精神狀況
    不好所以回答不實在」等語（見原審卷第71、72、75、76頁
    ）。查證人黃文鈺於警詢時，既了解員警詢問的問題，並知
    道如何作答，顯見其於製作警詢筆錄時意思清楚，陳述能力
    亦無問題，且員警亦無不法取供之情形，而其於警詢、偵訊
    時若確因毒癮發作，人不舒服，不知道自己所回答的內容，
    衡情所有之警詢及偵訊內容，應雜亂無章，不知所云，豈有
    可能就不利於被告部分之陳述即不實在，就其他與被告無關
    部分之陳述則屬實在，是黃文鈺於原審證稱：伊於警詢、偵
    訊時因毒癮發作，就伊供述向被告購買毒品之部分，係不實
    在云云要屬事後迴護被告之詞，不足採信。
  3.而被告確有販賣毒品海洛因予譚少維，每包賺取 200元之利
    潤等情，已據被告供述如前，故譚少維於原審改稱：伊的警
    詢筆錄中記載「我是向被告買毒品」這部分，是警察先寫好
    筆錄，要伊照唸云云，顯不足採信；另參以譚少維於原審另
    證稱：「（問：提示96偵字第21658號卷第5、6頁之譚少維
    警詢筆錄，當時陳述是否實在？）筆錄前面不實在，向何人
    購買毒品不實在，我施用毒品的時間、方式地點均實在，但
    向小萍購買毒品不實在，又回答有打電話及電話號碼都是實
    在，但交易毒品的部分不實在，我只是要小萍打電話幫我調
    毒品，不是向其購買毒品，筆錄中記載交易地點實在，我指
    認小萍是丙○○這部分也實在」等語（見原審卷第83頁），
    查員警若確係要求譚少維配合辦案，直接先行寫好筆錄再要
    求譚少維配合照本宣科即可，實無庸僅要求譚少維配合製作
    部分之筆錄內容，而譚少維於警詢時若確係毒癮發作，人很
    不舒服，其所製作之警詢筆錄，又豈可能會部分實在，部分
    不實在，是譚少維此部分於原審所證，亦屬事後迴護被告之
    詞，不足採信。
  (五)至於被告究販賣幾次海洛因予黃文鈺、譚少維，因被告及黃
    文鈺、譚少維所供前後不一，被告於偵訊中供稱：黃文鈺向
    伊拿過5、6次，伊「轉讓」（依上開說明應為販賣）毒品給
    譚少維約3、4次等語（見偵字第17590號卷第30、35頁)、於
    原審供稱：前後幫黃文鈺、譚少維分別向「小胖」調過 6次
    、2 次毒品（依上開說明，應係被告販賣給黃文鈺、譚少維
    ，下同）等語（見原審卷第10、11頁)，或稱：自96年5月間
    起至96年7月初前後幫黃文鈺打過5次電話，於96年6月12 日
    、6月15日幫譚少維打過2次電話給「小胖」等語（見原審卷
    第35頁）；證人黃文鈺於警詢供稱；向被告買海洛因沒有幾
    次等語（見偵字第17590號卷第7頁）、於偵查中則證稱：約
    購買5、6次，自96年1月間開始買等語（見偵字第17590號卷
    第26頁）、於原審或稱：伊僅於96年6月19日及6月29日，打
    電話向被告詢問過海洛因之事情而已（見原審卷第70頁），
    或稱：伊透過被告打電話向「小胖」購買5、6次毒品，向「
    小胖」購買的時間不是從96年1月間開始，應該是從96年6月
    間（後改稱伊不敢確定，第一次應是從 96年1月初開始等語
    （見原審卷第73、74、77頁)，或稱：向「小胖」購買5次等
    語（見原審卷第78頁）；譚少維於原審或稱：於96年6、7月
    間，向「小胖」買過2、3次等語（見原審卷第80頁），或稱
    ：在96年6月12日、6月15日，都是找被告幫忙聯絡買毒品，
    兩次中有一次有拿到毒品，另一次沒有拿到毒品等語（見原
    審卷第85頁）。本院依罪疑有利於被告之法理，認被告應係
    於96年6月19日、6月29日，各販賣洛因1次予黃文鈺，每次1
    千元（即以黃文鈺所稱最少之次數《即於96年6月19日、6月
    29 日有打2次電話予被告》）；另於96年6月12日販賣1次海
    洛因予譚少維（即以譚少維於原審所稱在96年6月12日、6月
    15日，該兩次中，有一次有拿到毒品，另一次沒有拿到毒品
    ， 96年6月12日該次有拿到毒品《見原審卷第84頁》），況
    本院上開認定，亦核與卷附被告之0000000000號（被告於警
    詢供稱：該支行動電話係用以聯絡毒品之事宜《見警卷第 2
    頁》）之通訊監察譯文，其中於96年6月19日、6月29日與黃
    文鈺有談及毒品之交易事宜（內容詳如前述，見警卷第26頁
    )，於96年6月12日與譚少維有談及毒品之交易（內容詳如前
    述，見警卷第31、32頁）相符，而依譚少維與被告該次之談
    話內容：「Ｂ（譚少維）：喂。Ａ（丙○○）：聽到了。Ｂ
    ：我中午一直想，很難過，想跟妳拿。Ａ：拿的到嗎？Ｂ：
    說都沒錢。Ａ：沒錢嗎？Ｂ：我有拿到錢啦，不過沒有 1千
    。Ａ：不然多少？Ｂ： 800好嗎？Ａ：好啦！先還我嗎！Ｂ
    ：不要這樣啦！Ａ：我要哭了」等語，及證人譚少維於原審
    證稱：96年6月（原審誤記為8月）12日20時37分，伊打電話
    與被告通話中所稱「我有拿到錢啦，不過沒有 1千。」、「
    不然多少？」、「 800好嗎？」、「：好啦！先還我嗎！」
    、「不要這樣啦！」，是表示伊只有給被告 800元，欠被告
    200元需清償等語（見原審卷第87頁），可知96年6月12日，
    該次譚少維僅交付被告800元，尚積欠200元未清償。至譚少
    維於 96年6月15日雖亦曾撥打上開電話與被告聯繫，然觀之
    該次之通聯內容，大都是被告與譚少維閒聊之內容，其中有
    關毒品之部分，渠等對話如下：「Ａ（丙○○）：喂。Ｂ（
    譚少維）：我在想喔，怎麼都不會暈呢？Ａ：那有可能。Ｂ
    ：可能我用太少喔，我有慢慢增加呢！Ａ：不可能。」等語
    （見警卷第32頁），是該次之通聯內容，並無談及毒品之交
    易情事，核與譚少維於原審證稱： 96年6月15日該次沒有拿
    到毒品等語相符，故 96年6月15日，被告與譚少維雖有聯絡
    ，但並未提及毒品之交易情形，該次被告應無販賣毒品予譚
    少維。又警方縱於被告之住處未查扣海洛因存貨，夾鏈袋及
    磅秤等物相佐，惟此僅能證明被告之住處未放有此類物品，
    並不能此以推論被告未有上開販售海洛因之犯行，附此敘明
    。
二、此外，並有被告所有販售海洛因所使用之NOKIA 牌00000000
    00號行動電話1支（含SIM卡）扣案可佐，及卷附行動電話照
    片 2張可參。綜觀上開事證，足認被告確曾有上述販賣海洛
    因予證人黃文鈺、譚少維等犯行無訛，被告所辯與現有事證
    不符，顯係卸責之詞，殊無可採，本件事證明確，其犯行堪
    以認定。
三、按販賣行為，祗須以營利之意思而販入或賣出，即足構成。
    倘於有償讓與他人之初，係基於營利之意思，並著手實施，
    而因故無法高於購入原價出售，最後不得不以原價或低於原
    價讓與他人時，仍屬販賣行為。苟始終無營利之意思，縱以
    原價或低於原價有償讓與他人，即難謂為販賣行為，僅得以
    轉讓罪論處（最高法院94年台上字第5317號裁判參照）。經
    查，我國查緝販賣毒品海洛因執法甚嚴，對於販賣海洛因者
    尤科以重度刑責。又販賣海洛因既係違法行為，當非可公然
    為之，亦無公定價格，且容易分裝並增減份量，而每次買賣
    之價量，可能隨時依雙方關係深淺、資力、需求量及對行情
    之認知、來源是否充裕、查緝是否嚴謹、購買者被查獲時供
    述購買對象之可能風險之情評估等情形，而異其標準，非可
    一概而論；販賣之利得，除被告坦承犯行或價量俱臻明確外
    ，委難察得實情，販賣之人從價差或量差中牟利之方式雖異
    ，其意圖營利之販賣行為則同一。是以因海洛因量微價高，
    販賣者率有暴利可圖，苟非意圖販賣營利，一般人焉有可能
    甘冒重度刑責而提供海洛因。是以本件被告於警詢供稱，販
    賣每包海洛因，可賺取200元之利潤，合乎經驗法則，被告
    販賣海洛因予黃文鈺、譚少維，顯係基於營利之販賣意圖而
    為毒品之提供行為，亦堪認定。
四、查海洛因係毒品危害防制條例第2條第2項第1款所稱之第一
    級毒品，依法不得販賣、持有、施用。核被告上述 3次犯行
    ，各係犯毒品危害防制條例第4條第1項之販賣第一級毒品罪
    。被告各次販賣前持有第一級毒品之低度行為，應分別為販
    賣第一級毒品之高度行為所吸收，均不另論罪。按94年2月2
    日修正公布，而於95年7月1日施行之刑法，基於刑罰公平原
    則之考量，杜絕僥倖之犯罪心理，並避免易致鼓勵犯罪之誤
    解，已刪除第56條連續犯之規定。而刑法上所謂集合犯是指
    立法者所制定之犯罪構成要件中，本就預定有數個同種類之
    行為將反覆實行之犯罪而言，是將各自實現犯罪構成要件之
    多數行為，解釋為集合犯，而論以一罪。是以對於集合犯，
    必須從嚴解釋，以符合立法者之意向。又依刑法第56條修正
    理由之說明，謂「對繼續犯同一罪名之罪者，均適用連續犯
    之規定論處，不無鼓勵犯罪之嫌，亦使國家刑罰權之行使發
    生不合理之現象。」、「基於連續犯原為數罪之本質及刑罰
    公平原則之考量，爰刪除有關連續犯之規定」等語，即係將
    本應各自獨立評價之數罪，回歸本來就應賦予複數法律效果
    之原貌。因此，就刑法修正施行後多次販賣毒品之犯行，採
    一罪一罰，始符合立法本旨。故被告上揭 3次販賣海洛因之
    犯行，犯意各別，應分論併罰。公訴人認被告於短期間內反
    覆販賣海洛因之行為，應論一罪之集合犯處斷，自有未洽，
    併此敘明。又同為販賣第一級毒品之人，其原因動機不一，
    犯罪情節未必盡同，或有大盤毒梟者，亦有中、小盤之分，
    甚或僅止於吸毒者友儕間為求互通有無之有償轉讓者亦有之
    ，其販賣行為所造成危害社會之程度自屬有異，法律科處此
    類犯罪，所設之法定最低本刑卻同為「無期徒刑，處無期徒
    刑者，得併科新臺幣1千萬元以下罰金」，不可謂不重。於
    此情形，倘依其情狀處以較輕之徒刑，即足以懲儆，並可達
    防衛社會之目的者，自非不可依客觀之犯行與主觀之惡性二
    者加以考量其情狀，是否有可憫恕之處，適用刑法第59條之
    規定酌量減輕其刑，期使個案裁判之量刑，能斟酌至當，符
    合比例原則。本件被告先後販賣第一級毒品海洛因，無視國
    家對於杜絕毒品危害之禁令，其行為固屬不當，應予非難，
    然其販賣毒品對象僅有 2人，販賣海洛品所得僅2千8百元，
    其犯罪之情節尚非至惡，被告僅因一時貪念，致罹重典，然
    相對於長期大量販賣毒品之大毒梟而言，其對社會治安及國
    民健康之危害顯然較小，從被告犯案情節觀之，倘仍遽處以
    法定本刑之最低刑度即無期徒刑，無異失之過苛而不盡情理
    ，不免予人情輕法重之感，且難謂符合罪刑相當性及比例原
    則，更無從與大毒梟之惡行有所區隔，是其犯罪情狀相較於
    法定之重刑，在客觀上足以引起一般人之同情，情節尚堪憫
    恕，爰依刑法第59條之規定，對被告先後所犯 3次販賣毒品
    之犯行，均酌量減輕其刑。末按毒品危害防制條例第第17條
    雖規定：犯第 4條第1項至第4項之罪，而供出毒品來源，因
    而破獲者，得減輕其刑。查被告於 96年8月22日警詢時，雖
    曾供述其曾於 96年6月21日，向綽號「阿彬」之何峻勳調毒
    品安非他命，警方因被告之供述而查獲何峻勳涉嫌轉讓第一
    級毒品海洛因及第二級毒品安非他命予被告，並移送臺灣臺
    地方法院檢察署偵辦等情，此有臺中市警察局 97年3月27日
    中市警刑字第0970021930號函及所附之移送書、警詢筆錄在
    卷可證（見本院卷第64至75頁）。然查，被告於警詢、偵查
    及原審供述販賣毒品予黃文鈺、譚少維等人之毒品來源，係
    「許小姐、陳家仁、小謝（即小胖）」，並未提及本案其販
    賣海洛因之來源係綽號「阿彬」之何峻勳所提供，雖被告於
    本院另辯稱：伊於警詢時，警察有提供「阿彬」的口卡讓伊
    指認，伊有指認「阿彬」這個人也有賣毒品給黃文鈺等語（
    見本院卷第86頁反面)。惟被告於96年7月19日警詢時並未提
    到「阿彬」，也沒有指認「阿彬」的口卡，被告是在另一次
    之警詢筆錄（即96年8月22日)才提到「阿彬」等語，業據證
    人乙○○於本院證述屬實（見本院卷第103頁)，況被告於96
    年 8月22日警詢時亦僅供稱：「阿彬」有調安非他命給伊等
    語，此有該日之警詢筆錄附卷可佐（見本院卷第69頁），核
    與本案被告係販賣第一級毒品海洛因無涉，故被告縱曾供述
    其毒品之來源係「阿彬」之何峻勳，警方並因而查獲何峻勳
    ，然與本案被告之毒品來源係「許小姐、陳家仁、小謝（即
    小胖）」無關，被告自無從適用毒品危害防制條例第17條之
    規定減輕其刑，併此敘明。
五、原審以被告罪證明確，予以論罪科刑，固非無見，惟查：
  (一)就被告於96年6月19日16時30分、6月29日上午10時許，販賣
    毒品予黃文鈺，及於 96年6月12日20時37分許，販賣毒品予
    潭少維部分，原審適用毒品危害防制條例第4條第1項，刑法
    第11條規定，予以論罪，並審酌被告前無不良前科紀錄，素
    行良好，有臺灣高等法院被告前案紀錄表在卷為憑，其藉販
    賣第一級毒品，獲取利益，致使一般吸用毒品者，沈迷於毒
    癮品而無法自拔，直接戕害國民身心健康，間接危害社會治
    安，敗壞社會善良風氣，進而導致施用毒品之人為購買毒品
    施用而觸犯刑典之情事發生，其實際之危害程度頗為深遠，
    然因被告實際販賣之時間非長，販售人數及數量尚少，獲取
    之利益亦非鉅額等一切情狀，並說明被告犯罪有情輕法重之
    情形，援引刑法第59條之規定酌減其刑，而各量處有期徒刑
    15 年6月，復認被告販賣海洛因所得之現金共計2千8百元，
    雖未經扣案，然既為被告因犯罪所得之財物，仍應依毒品危
    害防制條例第 19條第1項之規定併予諭知沒收，如全部或一
    部不能沒收時，以其財產抵償之，另扣案之NOKIA牌、00000
    00000號行動電話1支（含SIM卡1張），係被告所有供販賣毒
    品罪所用之物，業據證人黃文鈺、譚少維及被告分別證述及
    供承在卷，併依該條例第 19條第1項前段之規定，宣告沒收
    。且說明扣案被告所有之SONY牌0000000000號行動電話 1支
    （含SIM卡1張），雖係被告所有，但並無任何證據證明係供
    被告犯本案所用之物，依法自不得沒收；扣案之邱榮樂所簽
    發面額18萬元本票 1張，並非被告犯本案所得之物，依法亦
    不得宣告沒收，認事用法並無不當，量刑亦屬妥適，被告上
    訴意旨猶執前詞否認販賣海洛因予黃文鈺、譚少維，而指摘
    原判決不當，為無理由，應予駁回。至檢察官上訴意旨雖略
    以：原審並未審酌被告犯罪之情節及所造成之危險、損害均
    屬嚴重，犯後態度亦相當惡劣，毫無悔悟之意，而援引刑法
    第59條酌減被告之刑責，就被告所犯販賣第一級毒品罪，每
    罪均量處有期徒刑 15年6月，量刑輕重顯然失衡等語，指摘
    原判決不當。但查，被告之犯罪情狀確有憫恕之處，已詳如
    前述，檢察官以此指摘原判決不當，亦無理由，應予駁回，
    並由本院就上訴駁回部分另定其應執行刑。
  (二)原審雖認被告於 96年1月初某日、96年2月17日、96年3月30
    日，亦有販賣毒品予黃文鈺，另於96年6、7月間某日，亦有
    販賣毒品予譚少維，惟本案被告除上開 3次販賣毒品予黃文
    鈺、譚少維外，並無證據足以認定被告另有此部分販賣毒品
    之行為，已詳如前述，原審疏未審究上情，而認被告亦有此
    部分販賣毒品之行為，容有未洽，被告上訴意旨以此指摘原
    判決不當（詳如後述，無罪之部分），為有理由，自應由本
    院將原判決此部分撤銷改判，本案既無證據足以證明被告亦
    涉有此部分販賣毒品之行為，自應諭知被告無罪之判決。
六、公訴意旨另略以：被告自96年5月間起至96年7月18日為警查
    獲止，另有 3次販賣毒品海洛因予黃文鈺之行為（即原審認
    定被告於96年 1月初某日、96年2月17日、96年3月30日販賣
    毒品予黃文鈺之部分)；另於96年6月15日販賣毒品海洛因予
    譚少維（即原審認定被告於96年6、7月間販賣毒品予譚少維
    部分），因認被告此部分亦涉犯毒品危害防制條例第4條第1
    項之販賣第一級毒品罪。然按犯罪事實應依證據認定之，無
    證據不得認定犯罪事實，刑事訴訟法第154條第2項定有明文
    。訊據被告堅決否認有此部分之犯行，其選任辯護人則以：
    被告與黃文鈺、譚少維實際聯絡見面的時間，除 96年6月19
    日、6月29日及 96年6月12日之3通通訊監察譯文，有黃文鈺
    、譚少維明確證述外，其他部分並無補強證據足以佐證，是
    故告並無此部分之犯行等語，為被告辯護。經查，被告除上
    開 3次論罪科刑部分外，並無證據足以證明被告另涉有此部
    分販賣毒品之犯行，已詳如前述。雖公訴人認被告此部分犯
    行與上開論罪科刑部分屬集合犯之一罪關係，惟被告所犯各
    罪應予分論併罰，已據本院論述於前，故此部分本院自應另
    為被告無罪之判決。
據上論結，應依刑事訴訟法第368條、第369條第1項前段、第364
條、第301條第1項，刑法第51條第5款，判決如主文。
本案經檢察官甲○○到庭執行職務。
中    華    民    國    97    年    5    月    15    日
            刑事第十庭    審判長法  官  林  照  明
                                法  官  林  欽  章
                                法  官  蔡  名  曜
上列正本證明與原本無異。
如不服本判決應於收受送達後10日內向本院提出上訴狀，其未敘
述上訴之理由者並得於提起上訴後10日內向本院補提理由書（均
須按他造當事人之人數附繕本）。
                                書記官  劉  恒  宏
中    華    民    國    97    年    5     月    20    日
附錄論罪科刑法條
毒品危害防制條例第4條
製造、運輸、販賣第一級毒品者，處死刑或無期徒刑；處無期徒
刑者，得併科新臺幣 1 千萬元以下罰金。
製造、運輸、販賣第二級毒品者，處無期徒刑或 7 年以上有期徒
刑，得併科新臺幣 7 百萬元以下罰金。
製造、運輸、販賣第三級毒品者，處 5 年以上有期徒刑，得併科
新臺幣 5 百萬元以下罰金。
製造、運輸、販賣第四級毒品者，處 3 年以上 10 年以下有期徒
刑，得併科新臺幣 3 百萬元以下罰金。
製造、運輸、販賣專供製造或施用毒品之器具者，處 1 年以上 7
年以下有期徒刑，得併科新臺幣 1 百萬元以下罰金。
前五項之未遂犯罰之。


司法院資訊處製作；財團法人民間司法改革基金會備份。
